【裁判字號】    98,訴,746
【裁判日期】    990129
【裁判案由】    強盜
【裁判全文】
臺灣嘉義地方法院刑事判決               98年度訴字第746號
公  訴  人  臺灣嘉義地方法院檢察署檢察官
被      告  乙○○
指定辯護人  本院公設辯護人顏玲玲
上列被告因強盜案件，經檢察官提起公訴（98年度偵字第1729號
），本院判決如下：
    主  文
乙○○犯攜帶兇器強盜罪，各處有期徒刑壹年拾月，應執行有
期徒刑貳年，緩刑肆年。應於刑之執行完畢或赦免後，令入相當
處所，施以監護貳年。
    犯 罪 事 實
一、乙○○因患有「陣發性暴怒疾患（Intermittent explosive
    disorder）」多年，為中度精神障礙者，發作時會生罵人、
    翻桌、破壞物品等暴力行為，於民國98年2 月5 日凌晨因上
    開疾病發作，致依其辨識而行為之能力，顯著減低，竟分別
    基於意圖為自己不法之所有，（一）於同日凌晨1 時10分許
    ，騎乘其所有之車牌號碼UZF-669 號輕型機車，攜帶客觀足
    供兇器使用之菜刀1 把，前往址設嘉義縣太保市○○路○ 段
    806 號甲○○○○○，持前開菜刀至櫃臺旁恫稱搶劫，隨持
    該菜刀打破店內櫃臺玻璃（毀損部分未據告訴），再喝令店
    員己○○聽從命令開啟收銀機交出現金，同時一直罵髒話，
    以此強暴、脅迫方式至使己○○不能抗拒，而開啟收銀機，
    乙○○遂強取收銀機內之現金新臺幣（下同）942 元，得手
    後旋即騎車離去。（二）於同日凌晨1 時14分許，復騎乘上
    開機車前往址設嘉義縣太保市○○路○ 段190 號丁○○○，
    在櫃臺旁恫稱搶劫，並持前開足供兇器使用之菜刀打破店內
    櫃臺玻璃（毀損部分未據告訴），再喝令店員戊○○開啟收
    銀機，以此強暴、脅迫方式至使戊○○不能抗拒，而開啟店
    內收銀機，乙○○遂強取收銀機內之現金1,090 元，得手後
    並在店門口叫囂後騎車離去。（三）繼於同日凌晨1 時18分
    許，再騎乘上開輕型機車前往址設嘉義縣太保市○○路○ 段
    91之1 號丁○○○，至櫃臺旁恫稱搶劫，復持前開足供兇器
    使用之菜刀打破店內櫃臺玻璃（毀損部分未據告訴），再喝
    令店員丙○○聽從命令開啟收銀機，以此強暴、脅迫方式至
    使丙○○不能抗拒，而開啟店內收銀機，乙○○遂強取收銀
    機內之現金630 元後，得手離去現場。嗣經警據報循線查獲
    上情，並扣得菜刀1 把。
二、案經己○○、丙○○訴由嘉義縣警察局水上分局報告臺灣嘉
    義地方法院檢察署檢察官偵查起訴。
    理  由
一、證據能力：
    按被告以外之人於審判外之陳述，雖不符刑事訴訟法第159
    條之1 至第159 條之4 之規定，而經當事人於審判程序同意
    作為證據，法院審酌該言詞陳述或書面陳述作成時之情況，
    認為適當者，亦得為證據；當事人、代理人或辯護人於法院
    調查證據時，知有第159 條第1 項不得為證據之情形，而未
    於言詞辯論終結前聲明異議者，視為有前項之同意，刑事訴
    訟法第159 條之5 定有明文。查本案所引用之被告以外之人
    審判外之言詞或書面陳述，被告乙○○、辯護人及檢察官於
    本院審理時，知有第159 條第1 項不得為證據之情形，而未
    於言詞辯論終結前聲明異議，本院審酌該等言詞陳述及書面
    陳述作成之情況，未見有何不適當之情形，故依前開規定，
    均應有證據能力。
二、認定犯罪事實所憑之證據及理由：
    訊據被告乙○○對於上開犯罪事實均坦承不諱，核與證人即
    被害人己○○、戊○○及丙○○於警詢及偵查中之證述相符
    （見警卷第6 ～14頁、偵查卷第16～17頁），復有贓物認領
    保管單3 紙、扣押物品目錄表1 紙、現場及查獲照片16紙附
    卷可稽（見警卷第15～27頁），足認被告之自白與事實相符
    ，應堪採信。按刑法強盜罪之行為態樣包含強暴與脅迫。所
    謂「強暴」，係謂直接或間接對於人之身體施以暴力，以壓
    制被害人之抗拒之狀態而言；「脅迫」則係指行為人以威嚇
    加之於被害人，使其精神上萌生恐懼之心理，以達到至使不
    能抗拒之程度（見最高法院95年度臺上字第4801號判決）。
    至施用之威嚇手段，客觀上是否足以壓抑被害人之意思自由
    ，應依一般人在同一情況下，其意思自由是否因此受壓制為
    斷，不以被害人之主觀意思為準（最高法院87年度臺上字第
    3705號判決意旨參照）。被告係於凌晨1 時10分至18分之深
    夜，進入超商內，持菜刀站在櫃臺旁威嚇搶劫，並旋以菜刀
    敲毀櫃臺之玻璃，被害人己○○、戊○○及丙○○，基於人
    身安全考量，未敢抵抗而開啟店內之收銀機等情，業經證人
    即被害人己○○、戊○○及丙○○於警詢及偵查中證述明確
    （見警卷第6 ～14頁、偵查卷第16～17頁），並有監視錄影
    翻拍畫面5 紙（見警卷第20～22頁）在卷足憑，是其持刀威
    嚇取財之行為，足以壓制被害人3 人之自由意思，至使被害
    人等均無法抗拒，應堪認定。從而，本案事證明確，被告犯
    行洵堪認定，應依法論科。
三、論罪科刑：
（一）按刑法第321 條第1 項第3 款所謂之兇器，其種類並無限
      制，凡客觀上足對人之生命、身體、安全構成威脅，具有
      危險性之兇器均屬之，且祇須行竊時攜帶此種具有危險性
      之兇器為已足，並不以攜帶之初有行兇之意圖為必要（最
      高法院79年臺上字第5253號判例意旨參照）。被告持以強
      盜之菜刀1 把，係金屬之刀類製品，且得持以攻擊人身，
      被告並持以敲毀櫃臺之玻璃，有扣案之菜刀1 把及照片1
      紙在卷可稽（見警卷第23頁），堪認客觀上為足以殺傷人
      生命、身體之器械，顯為具有危險性之兇器。故核被告就
      犯罪事實（一）、（二）、（三）所為，均係犯刑法第32
      8條第1項之強盜罪，而有同法第321條第1項第3款「攜帶
      兇器」而犯之情形，應依刑法第330條第1項之攜帶兇器強
      盜罪論處。被告所犯上開3罪，時間有異、犯意各別、法
      益不同，行為互殊，應予分論併罰。
（二）按行為時因精神障礙或其他心智缺陷，致其辨識行為違法
      或依其辨識而行為之能力，顯著減低者，得減輕其刑，刑
      法第19條第2 項定有明文。經查：被告患有「陣發性暴怒
      疾患」，為中度精神障礙者，曾在財團法人天主教聖馬爾
      定醫院（下稱聖馬爾定醫院）、財團法人佛教慈濟綜合醫
      院大林分院（下稱慈濟綜合醫院）接受治療，此有被告所
      持有中華民國身心障礙手冊、聖馬爾定醫院病歷影本、慈
      濟綜合醫院病歷影本附卷可稽（見警卷第28頁、偵查卷第
      24～60頁）。復經本院囑託聖馬爾定醫院鑑定被告於本案
      犯罪行為當時之精神狀態是否受其罹患之病症所影響，經
      該院之精神鑑定函覆本院並認定：「被告行為時符合『陣
      發性暴怒疾患』的診斷。被告有多次不同情境的發作，無
      法控制自己的攻擊衝動，因而造成中度攻擊他人身體或是
      破壞財物。且其發作時攻擊之嚴重度，整體而言遠超過任
      何心理社會壓力源所能引發的程度。這次搶劫也是一次衝
      動發作。被告表示自己的衝動發作是可以用自己的意志力
      減少傷害的，顯示被告對外界之感受理會能力尚未喪失，
      且對事件發生之經過記憶清楚，可陳述事情發生之正確次
      序，故並無因精神障礙或其他心智缺陷致不能辨識其行為
      違法或欠缺依其辨識而行為之能力。... 但被告過去也曾
      多次出現控制不住衝動，被強制送醫住院治療之病史。且
      被告雖然對事件發生經過記憶清楚，可以陳述事情發生的
      正確次序。但被告表示這種衝動的確強烈到自己無法遏抑
      。故被告於案發時，有因精神障礙或其他心智缺陷，致其
      辨識行為違法或依其辨識而行為的能力，有顯著降低之情
      形。」等情（見本院卷第28～33頁）。本院參酌上開鑑定
      結果，認被告就犯罪事實（一）（二）（三）之犯行，因
      上開疾病致無法抑制自己之行動，而有依其辨識而行為之
      能力顯著減低之情形，應依刑法第19條第2 項規定減輕其
      刑。
（三）又被告並無前科，有其臺灣高等法院被告前案紀錄表在卷
      可查，其因「陣發性暴怒疾患」發作，無法抑制自己之衝
      動，致因依其辨識而行為之能力顯著減低，進而持刀為本
      案強盜犯行。又被告雖持菜刀強盜，惟並無對超商店員為
      傷害行為，且強盜所取得之財物分別為942 元、1,090 元
      、630 元，所得財物金額甚微；參以被告取得上開財物並
      詢問還有沒有錢，經超商店員表示沒有錢了，被告即離去
      現場，業經被害人3 人於警詢時陳述在卷（見警卷第7 、
      10、13頁），足見被告惡性非重，復審酌案發後經被告之
      表弟黃芳舜指認監視錄影照片後，被告旋與黃芳舜至警局
      投案而坦承犯行，亦經證人黃芳舜於警詢證述明確（見警
      卷第5 頁），且提出被告強盜所得之上開金額返還被害人
      等，有贓物認領保管單3 紙在卷可參（見警卷第15～17頁
      ），並與被害人3 人及各該超商均達成和解，有調解書3
      份在卷可稽（見本院卷第49～51頁），足見被告顯有悔意
      ，是依本件客觀之犯罪情節、造成之損害與被告主觀之犯
      罪動機、惡性而論，若依法定本刑科處最輕本刑有期徒刑
      7 年（經依法減輕其刑後仍為有期徒刑3 年6 月以上），
      猶嫌過重，不無「情輕法重」之虞，客觀上尚有情堪憫恕
      之處，爰依刑法第59條之規定酌減其刑，並遞減之。
（四）審酌被告國中肄業之智識程度，其自20年前起患有「陣發
      性暴怒疾患」，有上開鑑定報告足參（見本院卷第28～33
      頁），且為中度精神障礙者，業如上述，其持刀敲毀超商
      櫃臺玻璃而強盜他人財物，惟犯後均坦承犯行，所強盜之
      財物價值尚微，且旋返還被害人等一切情狀，分別量處如
      主文所示之刑。又被告所為上開犯行，犯罪態樣相同，且
      在短時間內犯之，各行為相距不遠，爰依罪責相當原則及
      刑法第51條第5 款所採之限制加重原則，定其應執行刑，
      以免失之過苛。
（五）再被告前未曾因故意犯罪受有期徒刑以上刑之宣告，有臺
      灣高等法院被告前案紀錄表在卷可稽，僅因一時失控致罹
      刑典，且犯後已坦承犯行，尚知悔悟，並與被害人3 人及
      各該超商達成和解，業如前述，本院認其經此偵審程序及
      刑之宣告後，當知所警惕，信無再犯之虞，故認所宣告之
      刑以暫不執行為適當，爰依刑法第74條第1 項第1 款規定
      ，諭知緩刑4 年，以啟自新。
（六）末按因有第19條第2 項及第20條之原因，其情狀足認有再
      犯或危害公共安全之虞時，於刑之執行完畢或赦免後，令
      入相當處所，施以監護。但必要時，得於刑之執行前為之
      ，刑法第87條第2 項定有明文。該條所定之監護處分，性
      質上有監禁與保護之雙重意義，一方面使受處分人與社會
      隔離，以免危害社會；他方面給予適當治療，使其回歸社
      會生活。是因有刑法第19條第2 項情形而減輕其刑者，法
      院衡酌行為人之危險性，認為有危害公安之虞，為達到防
      衛社會之目的，有對其採取隔離、保護與治療措施之必要
      ，即得一併宣告監護處分。查上開聖馬爾定醫院鑑定結果
      ：「被告的症狀表示符合『陣發性暴怒疾患』，而『陣發
      性暴怒疾患』好發在男性，多發作在青年晚期或者成年早
      期，病程可能陣發性，也可能慢性化，常常產生司法問題
      。合併藥物以及心理治療可以有較好的療效。故被告的確
      會因其精神狀況，有再犯或危害公共安全之可能，故有施
      以監護之必要。」等情（見本院卷第32～33頁），而被告
      目前無固定工作，且上開病情偶而會發作，業經其於本院
      審理時陳述在卷（見本院卷第47、48頁），並審酌其於本
      案發生前雖長期看診，惟診斷內容為精神分裂症妄想型，
      非上開「陣發性暴怒疾患」，且看診尚非規律，有其聖馬
      爾定醫院病歷在卷可查（見偵查卷第26～49頁），及審酌
      上開鑑定結果之建議，認為預防其未來因上開病情之影響
      而出現類似之危險行為，宜接受持續規則之精神評估與治
      療，爰依刑法第87條第2 項、第3 項之規定，併諭知其於
      刑之執行完畢或赦免後，令入相當處所，施以監護2 年以
      達其個人治療及社會防衛之效。因本件係依刑法第74條宣
      告緩刑，緩刑效力依該條第5 項自不及於該監護處分之宣
      告，檢察官在判決確定後即應執行監護處分，以利被告治
      療及防衛社會，附此敘明。
（七）末扣案之菜刀1 支非被告所有，另扣案之夾克1 件，為被
      告平日所穿，均據其供陳在卷，爰不為沒收之諭知。
據上論斷，應依刑事訴訟法第299 條第1 項前段，刑法第330 條
第1 項、第19條第2 項、第59條、第51條第5 款、第74條第1項
第1 款、第87條第2 項、第3 項，判決如主文。
本案經檢察官曹合一到庭執行職務。
中    華    民    國    99    年    1     月    29    日
              刑事第四庭  審判長法  官  蔡憲德
                                法  官  王慧娟
                                法  官  梁淑美
以上正本證明與原本無異。
如不服本判決應於收受判決後10日內向本院提出上訴書狀，並應
敘述具體理由；其未敘述上訴理由者，應於上訴期間屆滿後20日
內向本院補提理由書（均須按他造當事人之人數附繕本）「切勿
逕送上級法院」。告訴人或被害人如對於本判決不服者，應具備
理由請求檢察官上訴，其上訴期間之計算係以檢察官收受判決正
本之日期為準。
中    華    民    國    99    年    1     月    29    日
                                書記官  林金福
附錄本判決論罪之法條：
中華民國刑法第330條
（加重強盜罪）
犯強盜罪而有第 321 條第 1 項各款情形之一者，處 7 年以上
有期徒刑。
前項之未遂犯罰之。

司法院資訊處製作；財團法人民間司法改革基金會備份。
